臺灣高等法院民事判決　　　92年度上易字第1257號
上　訴　人　國產實業股份有限公司
法定代理人　林孝信
訴訟代理人　賴盛星律師
複　代理人　程才芳律師
被 上 訴人　華眾營造工程股份有限公司
法定代理人　李雨朴
訴訟代理人　林正隆律師
　　　　　　莊志遠律師
當事人間給付貨款事件，上訴人對於中華民國92年10月20日臺灣
臺北地方法院92年度訴字第2845號第一審判決提起上訴，本院於
94年2月1日言詞辯論終結，判決如下：
    主      文
上訴駁回。
第二審訴訟費用由上訴人負擔。
    事實及理由
一、上訴人主張：上訴人以出售及運銷預拌混凝土為業，被上訴
    人就其所承攬之工程，向上訴人購買預拌混凝土，交貨地點
    分別為金堡商業大樓及永明大樓，並約定付款方式採實送實
    算。上訴人依合約之約定，陸續供貨予被上訴人，並開立合
    計新台幣（下同）1,232,723元（金堡商業大樓之貨款為77,
    578元；永明大樓之貨款為1,155,145元）之請款單，據以向
    被上訴人請款，經被上訴人簽收，惟被上訴人並未依約定給
    付上訴人前開貨款等情，爰依民法第367 條之規定，求為命
    被上訴人給付上訴人1,232, 723元本息及宣告假執行之判決
    （原審為上訴人敗訴之判決，上訴人聲明不服）。並上訴聲
    明：原判決廢棄。(二)被上訴人應給付上訴人1,232,723 元，
    及自起訴狀繕本送達被上訴人翌日起，至清償日止，按年息
    百分之五計算之利息。
二、被上訴人則以：上訴人以出售預拌混凝土為業，為民法第12
    8條第8款所規定之商人或製造人，依上訴人提出之請款單所
    示，請款日期分別為87年9月14日、87年9月26日、89年1月3
    1日、89年3月31日、89年1月31日，惟上訴人遲至92年6月3
    日始起訴請求系爭貨款，請求權已罹於2 年短期時效。至證
    人梁元勳僅為被上訴人公司之工程員，並無同意付款之權限
    ，況其僅係幫忙上訴人向被上訴人請款，並非承認債務。又
    系爭貨款雖登載於被上訴人之會計帳中，然此係被上訴人公
    司會計人員「掛帳」之權宜措施，充其量僅能證明兩造間有
    此交易之事實，與被上訴人是否承認系爭貨款無涉。再被上
    訴人公司經理程健亦未承認系爭貨款債務，縱認程健於90年
    2月9日對上訴人承認債務，然上訴人遲至92年6月3日始起訴
    請求本件貨款，時效亦再次完成，上訴人之請求已再次罹於
    時效而消滅，上訴人之請求為無理由等語，資為抗辯。並答
    辯聲明：上訴駁回。
三、經查，上訴人以預拌混凝土之製造及運銷等為業，被上訴人
    就其所承攬之工程，向上訴人購買預拌混凝土，交貨地點分
    別為金堡商業大樓及永明大樓，約定付款方式採實送實算，
    上訴人依合約之約定，陸續供貨予被上訴人，並開立合計1,
    232, 723元之請款單（金堡商業大樓之貨款為77,578元；永
    明大樓之貨款為1,155,145元），復分別於87年9月14日、87
    年9月26日、89年1月31日、89年3月31日、89年1月31日向被
    上訴人請款等情，為兩造所不爭執，並有上訴人公司變更登
    記表、87年9 月25日材料買賣合約書及購料合約影本一份、
    請款明細單影本五份、工料請款計價單影本一份、請款明細
    單影本二份為證（見原審卷41、8─17、57─58頁），堪認
    為真實。
四、茲應審究者為，系爭貨款之請求權是否已罹於時效？查：
  (一)按商人、製造人、手工業人所供給之商品及產物之代價，其
    請求權因二年間不行使而消滅；時效完成後，債務人得拒絕
    給付，民法第127條第8款及第144條第1項分別定有明文；又
    民法第127條第8款所謂商人所供給之商品代價，係指商人所
    供給其所從事營業項目之商品代價而言。查，本件上訴人所
    營事業係水泥製品之生產及運銷、有關水泥製品原料之製造
    及運銷、預拌混凝土之製造及運銷等業務，有公司變更登記
    表一件附卷可稽（見原審卷41頁），出售與被上訴人之貨品
    為預拌混凝土，則系爭貨款請求權應適用民法第127條有關
    短期時效之規定。
  (二)按消滅時效，自請求權可行使時起算，民法第128條定有明
    文；又兩造簽訂之材料買賣合約書第19條及購物合約第9條
    第2項分別約定：「本合約每月1日辦理估驗，當月10日付款
    」、「依買方付款辦法，賣方應於每月1日前簽送收回單及
    發票請款，每月10日領款」，有材料買賣合約書、購料合約
    在卷可按（見原審卷11、13頁），是依兩造簽訂之上開合約
    書所示，上訴人於送貨後次月一日即可向被上訴人請款，請
    求權時效亦自斯時起算。本件系爭貨款上訴人係分別於87年
    9月14日、87年9月26日、89年1月31日、89年3月31日、89年
    1月31日向被上訴人請款，有請款單附卷可憑（見原審卷15
    ─17頁），惟上訴人遲至92年6月6日始起訴，其貨款請求權
    顯已逾2 年時效而消滅。從而，被上訴人為時效抗辯，自屬
    有據。
  (三)上訴人主張：系爭貨款業經被上訴人於89年12月底登載於會
    計帳之應付帳款項下，依經濟部93年9月23日經商字第09302
    156400號函意旨，足證被上訴人至遲於89年12月間即承認系
    爭貨款存在，則系爭貨款請求權尚未罹於時效云云。按消滅
    時效因請求、承認、起訴而中斷。所謂承認，指義務人向請
    求權人表示是認其請求權存在之觀念通知而言（最高法院51
    年台上字第1216號判例意旨參照）。查，被上訴人於89年12
    月將系爭貨款登載於其會計帳之應付帳款項下，固為被上訴
    人所不爭執，並有記載「傳票日期：89/12/30，傳票號碼：
    000135，科目：2130應付帳款-保留，對象：00000000國產
    實業，摘要：預拌混凝土」之科目餘額明細表在卷可按（見
    原審卷12 8頁），惟此係被上訴人公司會計人員「掛帳」之
    權宜措施，業據證人即被上訴人公司會計劉鎧瑜於原審證稱
    ：「（經過的情形請詳述？）一般請款流程是廠商開發票交
    給工程師，工程師計價完成後經過工地主任，專案經理及工
    程部主管的簽核才會到會計部門入帳，只是掛帳而已，經過
    財務部主管同意才會付款。本件的發票是89年2、4月的發票
    ，到89年12月快要跨年，工地請我們會計先入帳，才不會被
    退回去，是工地工程師請求會計部門的」、「（入帳有無表
    示這筆帳確實存在？）入帳表示有收到發票，但帳有無成立
    ，要看工地實際的情形」、「（後來這筆帳如何？）一直掛
    在帳上，也沒有通知要如何處理」、「（請問證人會計部門
    入帳後到交給財務部經理核准中間的流程如何？）通常出納
    會將資料送給財務主管看，由他們審核」、「（帳經財務主
    管看過後，如果不核准，是否會通知會計部將該筆帳銷掉？
    ）沒有接到這種通知，不核准也是一直掛在帳上不處理。」
    、「依稅法規定二年沒有收入該筆帳，就要轉到其他科目」
    「（這筆帳財務主管有無批示要付款？）都沒有通知」等語
    在卷（見原審卷91─93頁）。是被上訴人將系爭貨款登載於
    會計帳，充其量僅能證明兩造間有此交易之事實，尚難因此
    即認被上訴人有向上訴人承認系爭貨款請求權存在之事實。
    至經濟部93年9月23日經商字第09302156400號函固謂：「二
    應付帳款係指商業因營業而發生之負債。所詢商業將帳款登
    載於會計帳之應付帳款科目下，係商業依權責發生制（商業
    會計法第10條第1 項參照）辨認該筆帳款之入帳時間，及是
    否符合應付帳款之定義及認列標準，而將應付帳款金額認列
    於帳上。至其認列是否符合相關法令規定，仍應依個案認定
    」（見本院卷71頁），但本件被上訴人將系爭貨款列為應付
    帳款是否符合相關法令，上訴人未舉證證明之，則經濟部上
    開函示不能為被上訴人向上訴人承認系爭貨款請求權存在之
    觀念通知之證明。況縱認此係被上訴人承認系爭貨款債務存
    在之觀念通知，然上訴人主張被上訴人係於89年12月間承認
    系爭貨款債務存在，惟竟遲至92年6月6日始提起本訴，2 年
    之請求權時效，亦再次罹於時效而消滅。故上訴人上開所辯
    ，自不足採。
  (四)上訴人雖主張：上訴人於87年9月14日、87年9月26日請款部
    分之請求權時效於89年9月完成後，被上訴人對上訴人為承
    認之行為，自屬拋棄時效利益之默示意思表示，被上訴人即
    不得以時效業經完成而拒絕付款云云。查，被上訴人未於89
    年9 月向上訴人承認系爭貨款請求權存在，已如前述。況債
    務人於時效完成後所為之承認，固無中斷時效之可言，然既
    明知時效完成之事實而仍為承認行為，自屬拋棄時效利益之
    默示意思表示，且時效完成之利益，一經拋棄，即恢復時效
    完成前狀態，債務人顯不得再以時效業經完成拒絕給付，最
    高法院50年台上字第2868號固著有判例，惟該號判例係指拋
    棄時效利益之人，不得對於已拋棄之時效利益再行主張，但
    不禁止債務人主張自拋棄時效利益後重行起算之新時效利益
    ，最高法院64年台再字第16 4號判例亦有明文，則縱認被上
    訴人於89年12月承認貨款債務存在，而有拋棄時效利益之默
    示意思，但被上訴人自拋棄時效利益後重行起算之新時效利
    益，亦因上訴人遲至92年6月6日始起訴請求給付貨款，而再
    次罹於短期時效。故被上訴人主張自拋棄時效利益後重行起
    算之新時效利益，即屬有據。從而，上訴人主張被上訴人已
    拋棄時效利益而不得再以時效業經完成而拒絕付款云云，亦
    不足採。
  (五)上訴人又主張：依證人李效昇及梁元勳之證言，足認被上訴
    人確曾於90年2月、4月向上訴人承認系爭貨款之存在，則系
    爭貨款請求權之時效因承認而中斷云云。查，證人即上訴人
    公司業務人員李效昇於原審雖證稱：「（兩造有關貨款的問
    題有無經手？）因被告（被上訴人）欠我們錢，公司交辦我
    去催繳，．．有關被告部分，我是從90年1月開始去催，我
    打電話去問會計他說沒有計價，沒有貨款，原來工地主任已
    經離職，他們說要簽單發票，使用執照所需要的文件，這些
    手續辦完後業主要給他們錢，他們才要給我們，但是他們一
    直沒給」、「（被告的工地主任是在何時講？）90年2月9日
    程健經理。4 月份是梁元勳工地主任告訴我，業主如果有給
    他們錢，5月4日他們就將錢給我們」等語（見原審卷37、38
    頁），惟其亦其另證稱：「（款項有五筆，請款時，是一起
    請的？）之前工地業務不是我的，我是送資料給他，我只是
    補送資料，我沒有請款」等語（見同上卷38頁），是證人李
    效昇既稱90年1月開始向被上訴人催款，嗣又稱未請款僅是
    補送資料，前後所言不一，其所為之證言已難採信。況證人
    即被上訴人公司前工程員梁元勳於原審則證稱：「（工料請
    款計價單是否你簽的？是否你傳真給被上訴人公司？）是我
    簽的，是我傳真的。當時我接工地的時候，要修繕，他們的
    業務李先生說有一筆款項沒有請到，要我幫他向被上訴人請
    款」、「（為何是他請你幫他請款？）因為工地主任一直換
    ，我是工地的負責，非工地主任，工作內容包括：業主所提
    的缺失我要負責修繕，請款的部分我要處理，有些被告公司
    （被上訴人）沒有向業主請款的，我也要替公司向業主請款
    」、「（做的事情與工地主任有何差別？）若有工地主任在
    ，我簽完的要送給工地主任，因為無工地主任，所以我簽完
    的就送給上面的專案經理」、「（一般請款流程為何？一般
    工地主任有無權限同意付款？）一般請款流程監工人員審核
    廠商送的請款資料，例如數量、金額有無相符，送到工地主
    任，經工地主任簽核完後送給公司的經理，協理再送總經理
    ，同意後送給會計開立支票，在被告華眾營造工程股份有限
    公司工地主任沒有權限付款，因為我們送上去之後，請款的
    款項太多，也會被退件，在被告華眾營造工程股份有限公司
    同意的只有協理及總經理」、「（本件原告即上訴人提出出
    原證四傳真單是何意思？李先生請款時，你如何回答他？）
    ．．．國產（即上訴人）的李先生（即李效昇）對我說有一
    筆款項沒有請到，因為那筆款經過二、三個工地主任，所以
    我對他說，若確實有該筆款項沒有付，我願意替他請款。經
    過我查證，確實有這筆款項在會計那邊，會計叫我寫請款單
    ，．．．我寫請款單的時後，是91年1月，我要離職前寫的
    ，因為原告公司（即上訴人）要，所以我傳真給李先生」、
    「（被告公司一般的請款流程是由何人確認請款數量、金額
    ？）一般是由監工承辦的。但是當時我接到工地時，已經過
    二、三個工地主任，所以不是由我承辦，我只能由會計那裡
    查問。」、「（什麼情況下會把這筆帳送到會計那裡？）可
    能是以前有請過款或是以前的監工有承認這筆帳」等語（見
    原審卷67─70頁）。證人即被上訴人公司之會計劉鎧瑜亦證
    稱，一般請款流程是廠商開發票交給工程師，工程師計價完
    成後經過工地主任，專案經理及工程部主管的簽核才會到會
    計部門入帳，只是掛帳而已，經過財務部主管同意才會付款
    ；入帳表示有收到發票，但帳有無成立，要看工地實際的情
    形；通常出納會將資料送給財務主管看，由他們審核，若不
    核准就一直掛在帳上；本件未批示要付款，所以一直掛在帳
    上等語（見原審卷91─93頁），已如前述。則自證人梁元勳
    、劉鎧瑜之證詞觀之，被上訴人公司之梁元勳並無就系爭貨
    款為承認與否之權限，而其填寫工料請款計價單交給會計，
    及傳真給李效昇，係因李效昇請其幫忙請款所致，尚難認其
    所為即有承認之意。至證人李效昇雖證稱：90年2月9日程健
    經理承認系爭貨款債務云云（見原審卷38頁），為被上訴人
    所否認，縱認被上訴人公司經理程健於90年2月9日承認上訴
    人對被上訴人有本件系爭貨款請求權存在，而依民法第129
    條第1項第2款之規定，消滅時效因而中斷，惟依同法第137
    條第1項之規定，應自中斷事由終止時，即90年2月9日重行
    起算，而上訴人於92年6月6日始提起本件訴訟，亦再次逾2
    年時效期間。故上訴人所辯，亦不足採。
  (六)上訴人再主張：依證人梁元勳之證言可知，被上訴人公司工
    程監工人員之職責包括請款，由其確認廠商請款數量、金額
    後，交由經理、協理等核付款，並在經理、協理及總經理同
    意後交由會計部門開立支票以支付貨款，即該筆款項經會計
    部門登載，即表示被上訴人公司業已承認系爭貨款並同意付
    款，本件系爭貨款既經被上訴人公司登載於應付帳款之科目
    ，顯見已經被上訴人公司監工人員核對確認後，送交經理、
    總經理同意後轉至會計部門核付款，而會計部門僅係被上訴
    人公司付款單位，無權於總經理核准後再拒絕付款，故系爭
    款項確實經被上訴人公司承認云云。查，被上訴人於89年12
    月將系爭貨款登載於會計帳之應付帳款下，縱認係承認系爭
    貨款債務存在之觀念通知，然上訴人遲至92年6月6日始提起
    本訴，2年之請求權時效，亦再次罹於時效而消滅。
  (七)上訴人又主張：依被上訴人出具之工料請款計價單所示，被
    上訴人業於91年1月承認系爭貨款債務云云。查，梁元勳非
    有權同意付款之人，其填寫工料請款計價單交給會計，及傳
    真給李效昇，係因李效昇請其幫忙請款所致，已如前述。且
    該工料請款計價單上僅有經辦：梁元勳之簽名，另工地主任
    、核對、核准、及總經理等欄位上，均無人簽名，有該工料
    請款單可憑（見原審卷57頁），則該工料請款計價單亦無法
    為被上訴人於91年1月承認系爭貨款債務之證明。是上訴人
    上開所辯，亦無足採。
五、綜上所述，系爭貨款請求權已罹於時效而消滅，被上訴人於
    時效完成後拒絕給付本件系爭貨款，即屬有據。從而，上訴
    人主張本於買賣之法律關係，請求被上訴人給付1,232,723
    元，及自起訴狀繕本送達被上訴人翌日起，至清償日止，按
    年息百分之五計算之利息，無理由，不應准許。原審為上訴
    人敗訴之判決，及駁回其假執行之聲請，並無不合。上訴意
    旨指摘原判決不當，求予廢棄改判，為無理由，應予駁回。
六、兩造其餘攻擊、防禦方法，經審酌後認與判決結果無涉，爰
    無一一論述之必要，併此敘明。
七、據上論結，本件上訴為無理由，依民事訴訟法第449條第1項
    、第78條，判決如主文。
中　　華　　民　　國　　94　　年　　2 　　月　　22　　日
　　　　　　　　　民事第四庭審判長法　官  張劍男
　　　　　　　　　　　　　        法　官  彭昭芬
　　　　　　　　　　　　　        法　官  蔡芳齡
正本係照原本作成。
不得上訴。
中　　華　　民　　國　　94　　年　　2 　　月　　24　　日
　　　　　　　　　　　　　　　　　書記官  蔡錦輝
